【裁判字號】    91,上,613
【裁判日期】    920805
【裁判案由】    清償借款
【裁判全文】
臺灣高等法院民事判決                              九十一年度上字第六一三號
    上  訴  人  乙○○即原名.
    訴訟代理人  陳憲鑑律師
    複  代理人  梁鑫南
                郭品紘
    被  上訴人  甲○○
    訴訟代理人  余淑杏律師
                賴淑惠律師
                王麗萍律師
右當事人間請求清償借款事件，上訴人對於中華民國九十一年五月二十一日台灣士林
地方法院九十年度訴字第二二號第一審判決提起上訴，本院判決如左：
    主    文
原判決關於駁回上訴人後開第二項之訴部分，及訴訟費用之裁判均廢棄。
被上訴人應給付上訴人新台幣壹佰陸拾柒萬柒仟元，及自民國八十九年十月六日起至
清償日止，按週年利率百分之五計算之利息。
其餘上訴駁回。
第一、二審訴訟費用由被上訴人負擔。
本判決第二項於上訴人以新台幣伍拾陸萬元供擔保後，得假執行；但被上訴人如於假
執行程序實施前，以新台幣壹佰陸拾柒萬柒仟元為上訴人預供擔保，得免為假執行。
    事    實
甲、上訴人方面：
一、聲明：（一）原判決廢棄。（二）被上訴人應給付上訴人新台幣（下同）一百六
    十七萬七千元，及自民國八十九年十月六日起至清償日止，按年息百分之七點五
    計算之利息。（三）願供擔保以代釋明請准宣告假執行。
二、陳述：除與原判決記載相同者，茲引用之外，並補稱略以：
（一）按被上訴人於八十五年二月十六日前陸續向伊借款，伊並於八十五年二月間向
      臺灣銀行南港分行以所有之房屋貸款二百三十萬元，並以該筆貸款償還先前代
      被上訴人開立票據及被上訴人另外自行開立票據等債務，兩造乃於八十五年二
      月十六日簽訂系爭借據兼協議書，詳述該筆借款因由及還款期限，且被上訴人
      乃於八十六年底至八十八年六月間不定期以支票攤還該筆貸款，共償還十三期
      後，即不再繳納，兩造乃因此再次會算，而由被上訴人依會算結果開立面額一
      百三十七萬六千九百四十五元之本票乙張 (票號777464號 )及面額二萬五千元
      ，到期日自八十八年九月二十日起，每張相隔一月之本票十二張 (票號自7774
      52至777463號)，共十三張本票，而由被上訴人將原借據兼協議書中所附金額
      為二百三十萬元本票一紙取回。
（二）被上訴人已自認借據兼協議書及十三張本票均為其所開立，且該借據兼協議書
      上已明言「本項借款係以李黃琴名下房屋向臺灣銀行南港分行貸款，其所應負
      按每月本息平均攤還，乙方應於每月十二日前繳付NT37895元正」等語，且該
      協議書既由被上訴人所親書，其上並記載借款因由、每月繳付金額暨清償期限
      ，細節均與上訴人和臺灣銀行間所訂定之貸款契約相符。若非確有積欠上訴人
      二百三十萬元之借款債務，何須開立卷內「借據兼協議書」及十三張本票，且
      被上訴人曾斷斷續續以支票償還該筆銀行貸款，足證，兩造確有金錢之消費借
      貸關係存在。
三、證據：除援用原審所提證據外，並補提十三張本票、相片二張、被上訴人名片、
    流水帳冊、抵押權契約書、國泰人壽保險股份有限公司繳款收據、土地登記謄本
    及異動索引等件為證，並聲請訊問證人陳寶玉、劉志飛、陳麗華。
乙、被上訴人方面：
一、聲明：（一）駁回上訴。（二）如受不利益判決，願供擔保請准宣告免為假執行
    。
二、陳述：除與原判決記載相同者，茲引用之外，並補稱略以：
（一）本件上訴人僅憑八十五年二月十六日被上訴人所親書之協議書及十三紙本票，
      實無足證明兩造間有二百三十萬元借款關係存在。至於被上訴人雖曾給付上訴
      人六十餘萬元事，但並非該給付係為清償本件借款，且被上訴人並無按月給付
      三萬八千元貸款之情形，又觀諸該票據兌現之時間亦與系爭協議書載應償還期
      限不同，亦不足以證明兩造間借貸關係存在。
（二）另觀諸系爭「借據兼協議書」意旨，除未表明被上訴人有收到借款外，且依台
      灣銀行南港分行九十銀南港營字第四○○四號函，可知上訴人於八十五年二月
      間向銀行貸款二百三十萬元，係為清償上訴人於八十四年七月間向銀行貸款一
      百五十萬元，與系爭「借據兼協議書」所載「本項借款系以李黃琴名下屋房向
      台灣銀行南港分行貸款」等語不符，自不足以證明上訴人有交付借款之事實。
三、證據：援用原審所提證據為證。
丙、本院依上訴人聲請函臺灣銀行南港分行。
    理    由
一、上訴人本名為李黃琴，嗣於八十五年八月二日改名為「乙○○」，有
    卷足憑（見原審卷一○頁），合先陳明。
二、上訴人起訴主張：被上訴人於八十五年二月十六日前陸續向伊借款，總計為二百
    三十萬元，被上訴人並於八十五年二月十六日書立「借據兼協議書」，同意按月
    向台灣銀行南港分行繳納貸款本息以清償欠款，嗣因被上訴人繳息至八十八年六
    月止，即未依約繳息，嗣經兩造再次結算，被上訴人尚欠伊借款一百六十七萬七
    千元，且於八十八年八月二十三日簽發面額一百三十七萬六千九百四十五元本票
    及面額各為二萬五千元本票十二張，共十三張本票與伊，但被上訴人並未給付，
    爰依票據及消費借貸之法律關係，求為判決被上訴人應給付伊一百六十七萬七千
    元，及自八十九年十月六日（即被上訴人提出支付命令異議狀之日）起至清償日
    止，按週年利率百分之七點五計算之法定遲延利息等語。
三、被上訴人則以：其並未向上訴人借款二百三十萬元，其雖曾開立支票予上訴人，
    但係基於兩造間曾同居之關係而交付，另其所簽立系爭「借據兼協議書」係受上
    訴人之脅迫而為，且上訴人並未舉證證明兩造間有借貸關係存在云云，資為抗辯
    。
四、查本件上訴人主張被上訴人於八十五年二月二十六日前向伊陸續借款，共計二百
    三十萬元，現尚積欠一百六十七萬七千元，因而本於消費借貸之法律關係提起本
    訴，是本件上訴人主張借款之事實既發生於八十八年四月二十一日民法債編修正
    前，則依據民法債編施行法第一條規定，仍應適用修正前之民法債編規定。準此
    ，按「消費借貸，因金錢或其他代替物之交付而生效力」，八十八年四月二十一
    日修正前民法第四百七十五條定有明文。又消費借貸契約屬要物契約，因借用物
    之交付而生效力。借用人出具之借據（借用證），倘未表明已收到借款，致不足
    證明有交付借款之事實，且其對之又有爭執者，貸與人自仍須就交付借款之事實
    負舉證責任（最高法院八十七年度台上字第一六一一號判決意旨參照）。是本件
    兩造所爭執者在於兩造間是否有消費借貸契約之存在？茲論述如下：
（一）上訴人主張被上訴人向伊借款二百三十萬元之情，業據提出借據兼協議書（見
      原審卷一○頁反面、本院卷三○頁）、八十五年四月十日被上訴人所簽發面額
      二百三十萬元本票影本一紙（見原審卷一二頁）及八十八年八月二十三日所簽
      發面額各二萬五千元本票十二紙、暨一百三十七萬六千九百四十五元本票一紙
      （見本院卷三三至三六頁）等件為證，被上訴人雖自認系爭「借據兼協議書」
      確實為其於八十五年二月十六日所親書、且上開本票亦均為其所簽發等情（見
      原審卷一二五頁、本院卷七二頁），但否認兩造間有何消費借貸關係存在。
（二）經查，依據上訴人所提系爭「借據兼協議書」（見原審卷一○頁反面、本院卷
      三○頁）所載：「茲有甲○○（以下稱乙方，即被上訴人）因向李黃琴（以下
      稱甲方，即上訴人）借款新台幣貳佰參拾萬元正。一、本項借款係以李黃琴名
      下房屋向台灣銀行南港分行貸款，其所應負按每月本息平均攤還。乙方應於每
      月十二日前繳付NT37895元。二、清償日期限七年或可不定額先行攤還。借款
      人：甲○○」以觀，明白記載被上訴人因向上訴人借款二百三十萬元，而該項
      借款係以上訴人名下房屋向台灣銀行南港分行貸款等情，核與上訴人所提伊所
      有之房屋（即門牌台北市○○區○○路一一三巷九五弄一０九號二樓）連同坐
      落土地，曾於八十三年五月四日、八十四年七月三日、八十五年二月十日持向
      台灣銀行南港分行先後設定抵押，辦理貸款一百萬元（八十三年五月九日申貸
      ，借款期限三年），於八十四年七月五日提高貸款額度為一百五十萬元（並同
      時解除前開一百萬元借款，借款期限亦是三年），再於八十五年二月十二日改
      貸房屋修繕貸款二百三十萬元（且同時解除前開一百五十萬元借款，變更為二
      百三十萬元），借款期限為七年，按牌告匯率計息，共分八十四期，按月攤還
      本息等情，有土地登記謄本及異動索引（見本院卷一八九至一九五頁）、台灣
      銀行南港分行九十年八月二十一日（九０）銀南港營字第四００四號函及檢附
      消費者貸款申請書、個人小額貸款審核及准駁情形表（見原審卷一一○至一一
      七頁）等件為證，且本院再向台灣銀行南港分行查詢貸款及攤還本息一節，經
      該行函覆稱：「李君（即上訴人）於八十五年二月十三日申請房屋修繕貸款（
      帳號：000000000000），金額新台幣貳佰拾萬元，經撥入存款
      帳戶000000000000。並於八十五年十一月三十日就結欠本息新台
      幣貳佰壹拾貳萬柒仟伍元正一次清償，本分行於八十五年十二月二日發給抵押
      權塗銷同意書，撥還原簽訂放款借據」等情，有該行九十二年四月二十五日南
      港營字第○九二○○○三一二四一號函足參（見本院卷一六八頁），且依據該
      函所檢附歷史明細查詢系統明細表所示，本件借款二百三十萬元每月所應攤付
      之本金及利息共計三萬七千三百六十七元（見本院卷一七五頁），核與系爭「
      借據及協議書」記載借款金額、以上訴人所有房屋設定抵押取得系爭貸款金額
      及借貸期限七年、按月應攤還本息金額等情大致相符，足證，該「借據及協議
      書」記載之內容應為真實。
（三）又依據系爭「借據及協議書」所載，每月應攤還本息為三萬七千八百九十五元
      ，而上訴人主張被上訴人自八十六年十一月起至八十八年六月止，先後簽發面
      額為七萬六千元、三萬八千元之支票共計十一張以支付該借款本息，共計十三
      期之事實，業據原審函查台北國際商業銀行東湖分行被上訴人之支票存款帳戶
      （000－00－00000－0－00）查明確實有上開各該支票之往來明
      細，有該行九十年十月二日北商銀東湖（○九○）字第○○一三九號函（見原
      審卷一三六至一六○頁）、同年十一月八日北商銀東湖（○九○）字第○○一
      五二號函（見原審卷一七○頁）等件為證，則被上訴人支付與上訴人之支票金
      額為三萬八千元，核與上開每月應繳納本息三萬七千八百九十五元數額相差不
      多，若被上訴人並無向上訴人借得系爭二百三十萬元款項，則何需自八十六年
      六月起每月持續簽發面額各為三萬八千元之支票至八十八年六月止，以支付該
      二百三十萬元每月所應分攤繳款之本息之理？是上訴人主張被上訴人為履行系
      爭「借據兼協議書」所載應攤還每月借款本息三萬七千八百九十五元，故簽發
      並經提示之面額三萬八千元、七萬六千元（即一次給付兩期貸款應繳金額）等
      支票與上訴人等情，堪足採信為真。
（四）再查，被上訴人自八十八年七月起即未依約再按月簽發三萬八千元支票與上訴
      人，此為兩造所不爭執，嗣後被上訴人又於同年八月二十三日簽發面額各二萬
      五千元之本票共十二張、一百三十七萬六千九百四十五元本票一張，有卷附之
      本票十三張為證（見本院卷三三至三七頁），且被上訴人亦自陳該本票十三張
      均為其所簽發無誤（見原審卷一二五頁），職是，若兩造間於八十八年八月間
      未經會算，則被上訴人焉會簽發該面額為一百三十七萬六千九百四十五元本票
      ，且簽發票據金額至個位數之理？是上訴人主張兩造於八十八年七月因被上訴
      人未依約給付每月三萬八千元之借款本息，兩造乃經由會算後確定借款餘額達
      成協議，並由被上訴人簽發該十三張本票為確認借款餘額之憑證至明。雖被上
      訴人辯稱：其係受脅迫而簽發該本票云云，但並未舉證以實說明，自難採信。
（五）又查，被上訴人於原審中自陳：「借據是我寫的，．．．．我沒有向原告（即
      上訴人）借二百三十萬元，而之前原告確實有替我墊過一些錢，而原告替我墊
      的錢，我也都還她，而我之所以願意在給她六十多萬元，是因為我認為朋友一
      場，所以也給她，這六十萬元是在我開十二張票（應係指右開十三張本票）之
      前。」等語（見原審卷一二五頁），另再對照其於本院準備程序時陳稱：「．
      ．．．這一張借據兼協議書是上訴人寫好叫我抄的，我不寫，上訴人就吵鬧，
      我基於道義補償才寫的，．．．．我們沒有金錢往來，她是有幫我調票款，但
      票款我都有付清，．．．．」等語（見本院卷七一、七二頁），可知被上訴人
      自陳上訴人確實有幫其調票款之情，但其辯稱業已清償一節，並未舉證證明之
      ，且上訴人主張本件借款共計二百三十萬元扣除被上訴人所自陳業已給付之六
      十二萬三千元後，餘款為一百六十七萬七千元，豈會如此巧合之理？是被上訴
      人辯稱單純僅是基於道義補償，而給付六十二萬三千元與上訴人，顯不足取。
（六）綜上可知，上訴人主張被上訴人共向伊陸續借款二百三十萬元之情，自足採信
      為真。
五、綜上所述，上訴人主張被上訴人陸續向伊借款二百三十萬元，尚有餘款一百六十
    七萬七千元尚未清償等情為可採，被上訴人抗辯兩造間並無借款契約存在，為無
    可取。從而，上訴人本於修正前民法第四百七十五條消費借貸契約之法律關係，
    請求被上訴人給付借款一百六十七萬七千元，及自八十九年十月六日（即被上訴
    人提出支付命令異議狀之日，見原審卷二六頁）起至清償日止，按週年利率百分
    之五計算之法定遲延利息，為有理由，應予准許。至上訴人請求依銀行年息百分
    七點五計算之法定遲延利息部分，並未舉證證明兩造有此約定，故此部分之請求
    ，即非有據，應予駁回。原審就上訴人請求返還借款及法定遲延利息部分，為上
    訴人敗訴之判決，並駁回伊假執行之聲請，於法尚有未洽。上訴意旨指摘原判決
    不當，求予廢棄改判，為有理由，爰由本院予以廢棄改判，如主文第二項所示。
    至上訴人逾上開請求不應准許部分，原判決為上訴人敗訴之判決，並駁回伊假執
    行之聲請，經核於法並無不合，上訴意旨求予廢棄改判，為無理由，應駁回伊上
    訴。又兩造均陳明願供擔保聲請宣告假執行及免為假執行，皆核無不合，爰各酌
    定相當擔保金額准許之。
六、上訴人另主張票據之法律關係部分，因此為選擇訴之合併，本院既已認為上訴人
    主張消費借貸契約之法律關係為有理由，此票據關係部分，自無庸再加以審究。
    況本件上訴人主張之事證業已明確，是伊聲請訊問證人陳寶玉、劉志飛、陳麗華
    部分，本院自無庸再為傳訊，附此敘明。
七、據上論結，本件上訴為一部有理由、一部無理由，依民事訴訟法第四百五十條、
    第四百四十九條第一項、第七十九條但書、第四百六十三條、第三百九十條第二
    項、第三百九十二條，判決如主文。
中      華      民      國    九十二    年      八      月      五      日
                                民事第六庭
                                    審判長法  官  蔡    燉
                                          法  官  俞  慧  君
                                          法  官  楊  絮  雲
右正本係照原本作成。
如不服本判決，應於收受送達後二十日內向本院提出上訴書狀，其未表明上訴理由者
，應於提出上訴後二十日內向本院補提理由書狀（均須按他造當事人之人數附繕本）
上訴時應提出委任律師或具有律師資格之人之委任狀；委任有律師資格者，另應附具
律師資格證書及釋明委任人與受任人有民事訴訟法第四百六十六條之一第一項但書或
第二項（詳附註）所定關係之釋明文書影本。
中      華      民      國    九十二    年      八      月      五      日
                                          書記官  王  秀  雲
附註：
民事訴訟法第四百六十六條之一（第一項、第二項）：
對於第二審判決上訴，上訴人應委任律師為訴訟代理人。但上訴人或其他法定代理人
具有律師資格者，不在此限。
上訴人之配偶、三親等內之血親、二親等內之姻親，或上訴人為法人、中央或地方機
關時，其所屬專任人員具有律師資格並經法院認為適當者，亦得為第三審訴訟代理人
。


司法院資訊處製作；財團法人民間司法改革基金會備份。
